臺灣臺中地方法院刑事判決　　　　　　　96年度易字第2260號
公　訴　人　臺灣臺中地方法院檢察署檢察官
被　　　告　乙○○
選任辯護人　蔡宜宏律師
上列被告因妨害名譽案件，經檢察官提起公訴（九十六年度偵字
第一一二六號），本院判決如下：
    主    文
乙○○散布文字，指摘足以毀損他人名譽之事，處有期徒刑貳月
，如易科罰金，以新臺幣壹仟元折算壹日；減為有期徒刑壹月，
如易科罰金，以新臺幣壹仟元折算壹日。
    犯罪事實
一、乙○○為臺中縣太平市「東方大鎮社區管理委員會」第十二
    屆主任委員，因社區住戶丙○○曾就公有停車位之劃設是否
    影響防火巷出入一事，屢屢向社區管理委員會反應，但未獲
    得滿意答覆，乙○○遂與丙○○為此議題發生爭執，彼此心
    生不快。詎乙○○竟基於誹謗丙○○名譽之犯罪故意，意圖
    散布於眾，於民國九十五年十一月下旬某日，在其位在臺中
    縣太平市○○○街二巷十號住處內，先以電腦繕打「給全體
    社區住戶一封公開信」，並在信中捏稱：「他（指丙○○）
    歧視女性當主委，欺負女性……該住戶丙○○，已經對我及
    副主委《女性》和另一名委員正式檢舉違建。並且，揚言『
    一周檢舉一戶』。……此封公開信，我要告訴全體社區住戶
    ：如果我及我的家人，有受到任何傷害或不測，請替我報警
    ，嫌疑犯必是：東方二街三巷三十三號丙○○先生。」等不
    實文字內容。其後乙○○再將該封繕打完成之公開信，交予
    當時擔任社區管理委員會總幹事而與其並無犯意聯絡之甲○○，囑其影印數份發給社區內之每一住戶。甲○○雖曾基於
    住戶和諧之考量，希望乙○○暫勿將公開信印送全體住戶，
    惟因乙○○堅持發送，甲○○只得在管理委員會內影印前揭
    公開信不詳份數後，放置在社區門口警衛室櫃子上，任由社
    區住戶自由取閱及保全人員發送予住戶閱覽，以此散布文字
    之方式，指摘足以毀損丙○○名譽之事。嗣因社區住戶張志
    文在信箱中發現該張公開信，乃告知丙○○而查悉上情。
二、案經丙○○訴請臺灣臺中地方法院檢察署檢察官偵查起訴。
    理    由
一、訊據被告乙○○對於上開時、地自行以電腦繕打公開信並交
    由甲○○影印等情固坦承不諱，惟矢口否認有何加重誹謗犯
    行，辯稱：伊當時只是想要將社區發生之事告知住戶，並表
    達伊內心恐懼，伊並無誹謗丙○○之意思，且伊所述均為事
    實，並非出於虛構，伊亦無散發該份公開信之行為云云。被
    告之選任辯護人則辯稱：該份公開信影印不詳份數後，即放
    置於警衛室之桌上，實際上並未散發予大樓住戶，並無證據
    證明除張志文以外之其他住戶，亦曾在信箱中發現該份公開
    信影本，是以被告並未有親自或經由他人傳述上開公開信之
    事實；又被告均有相當理由確信該份公開信之內容為真實，
    且涉及全體住戶之權益，依大法官釋字第五０九號解釋意旨
    ，亦不能以誹謗罪之刑責相繩等語。然查：
（一）上開犯罪事實，業據證人即告訴人丙○○於本院審理時指
      證綦詳，並有被告以電腦繕打之「給全體社區住戶一封公
      開信」影本一份附卷可稽。而依卷附「東方大鎮社區管理
      委員會」之會議記錄及住戶意見表所示，告訴人確曾就社
      區內公有停車位之劃分影響防火巷出入一事，多次要求該
      會處理，並表明會向公務機關檢舉違建，此經證人即告訴
      人丙○○於本院審理時所是認。惟告訴人僅係針對公有停
      車位之事要求管理委員會提出討論，既未表明特別針對女
      性主任委員或住戶檢舉違建，亦無歧視被告身為女性主任
      委員之實際作為，且告訴人係就所見疑似違建個案向公務
      機關提出檢舉，從未發表「每日檢舉一戶違建」之言詞，
      更無任何揚言加害被告或對其不測之恐嚇行為。則被告於
      該份公開信中指稱：「他（指告訴人）歧視女性當主委，
      欺負女性……該住戶丙○○，已經對我及副主委《女性》
      和另一名委員正式檢舉違建。並且，揚言『一周檢舉一戶
      』。……此封公開信，我要告訴全體社區住戶：如果我及
      我的家人，有受到任何傷害或不測，請替我報警，嫌疑犯
      必是：東方二街三巷三十三號丙○○先生。」等文字，並
      無任何具體事證足資參佐，顯係出於被告私自杜撰虛構，
      其目的僅在博取社區住戶之同情，並激起住戶因擔心遭告
      訴人漫事檢舉違建及女性住戶遭受歧視之危機意識，作為
      其個人與告訴人抗衡之籌碼而已。是以被告辯稱：伊所言
      皆屬事實，且係表達個人內心恐懼云云，並無所據，尚無
      足取。
（二）再者，被告所指告訴人曾經在社區管理委員會咆哮等情縱
      若屬實，亦僅能證明告訴人對此議題堅持己見或態度欠佳
      ，在無具體證據證明告訴人曾經發言貶低女性或揚言加害
      之前提下，被告並不能憑此認為告訴人有何歧視女性，或
      將對其生命、身體造成危害之情事。如若不然，豈非所有
      在女性擔任主席之公開場合發表激烈言詞之人，均可任指
      其違反兩性平等或恐嚇他人？至於司法院大法官會議釋字
      第五０九號解釋文雖明文闡述：「惟行為人雖不能證明言
      論內容為真實，但依其所提證據資料，認為行為人有相當
      理由確信其為真實者，即不能以誹謗罪之刑責相繩，亦不
      得以此項規定而免除檢察官或自訴人於訴訟程序中，依法
      應負行為人故意毀損他人名譽之舉證責任，或法院發現其
      為真實之義務。」等重要法律觀念，惟行為人所提證據資
      料是否已足以使其有相當理由確信言論為真實，仍屬刑法
      誹謗罪成立與否之關鍵所在，殊不能以此而謂行為人在並
      無資料佐證，或所憑證據尚無相當理由使其確信真實之情
      形下，皆可任意以捕風捉影、空穴來風之言詞或文字惡意
      攻訐他人，而不受刑法誹謗罪之約制。本件被告在該份公
      開信中，或係虛構告訴人即將對其加害及歧視女性之情節
      ，或係蓄意誇大被告檢舉住戶違建之頻率，事後檢視被告
      所憑藉之證據資料，均無從使人產生其上開言論應屬真實
      之相當理由或合理確信，本院自不得援引上開司法院大法
      官會議釋字第五０九號解釋文及刑法第三百十條第三項之
      規定，而為有利於被告之認定。
（三）另就該份公開信已有散布於眾之事實，除證人張志文於九
      十六年一月三十日在檢察官偵訊時證稱：「（問：這封信
      你是否有看過？）有，我是在九十五年十一月間看過，我
      是在我家信箱中看到的，我並沒有看到是何人將公開信發
      到我家的信箱中。」等語外，證人甲○○亦分別於偵查及
      本院審理時針對該份公開信影印完成後，即放置在警衛室
      櫃子上等情詳予敘明。而證人甲○○更於本院審理時證稱
      ：「（問：你影印之後如何處理？）我當天晚上九點就下
      班，因為當天資料來不及發給住戶，我就把給住戶的資料
      放在警衛室的櫃子上，保全人員如果看到，就會知道這些
      是要發給住戶的。」、「（問：你把印好的公開信放在保
      全人員的櫃子上，你的工作就完成了否？）正常的手續，
      我放在保全的櫃子上，如果保全人員有時間空檔就要核發
      給住戶。」、「（問：除本件公開信外，之前你們有這樣
      做否？）有，很多都是這樣發。像之前車位的申請或跟社
      區有關的公告事項，都是這樣發的。」、「（問：你把影
      印的資料放在櫃子上，那個地方是公開場合否，住戶都可
      以進入？）那個地方有設門鎖，但保全人員都不會鎖起來
      。住戶有可能到裡面去，可以進到守衛室裡面。」等語，
      足徵社區管理委員會總幹事甲○○將該份影印完成之公開
      信放置於警衛室櫃子上後，不僅值班之保全人員即已知悉
      該份文件須散發交予住戶，且不特定之住戶亦得入內翻找
      或直接拿取，顯已達於不特定多數人皆可知悉上開文件內
      容之散布階段。對照證人張志文前揭所稱確有在信箱中發
      現該份公開信，且該份公開信亦流入告訴人手中而提出於
      司法機關等事實，益可為證。尤其被告自委託甲○○影印
      該份公開信不詳份數並予散發後，從未要求甲○○暫勿投
      遞全體住戶信箱，亦無任何制止舉動，此據證人甲○○於
      本院審理時證述明確，被告確有散布上開誹謗告訴人名譽
      文字之犯罪故意，已屬明灼。從而，被告空言指摘證人張
      志文所言不實，並辯稱尚未散發公開信予住戶云云，亦屬
      無憑，不足採信。
（四）末以被告在該份公開信中，指摘告訴人歧視女性、一周檢
      舉一戶違建及恐將加害於被告等出自虛構之不實事項，客
      觀上自可使社區住戶對於告訴人之人格產生負面評價，並
      貶低其社會地位，而足以毀損告訴人之名譽。另被告分別
      於九十六年一月三十日及同年三月十六日偵訊時，供稱其
      製作公開信之時間各為九十五年十一月二十八日及同年月
      二十七日，已有前後不一之嫌，依卷內現存證據觀之，至
      多僅能認為被告係於九十五年十一月下旬所為，至於確切
      日期則尚難由本院逕自認定。而告訴人於本院審理時當庭
      提出之社區影印登記簿，固曾記載被告於九十五年十一月
      二十八日影印份數多達八百份之資料，惟上開登記簿上既
      無關於影印內容之記載，且依證人甲○○於本院審理時之
      證述，該份公開信係由甲○○負責影印，被告並未在登記
      簿上簽名，尚無從認定該份資料即屬被告影印本案公開信
      之證據，亦不得進而推論被告係於九十五年十一月二十八
      日涉犯本案，均此敘明。
（五）另被告及選任辯護人聲請本院勘驗卷附錄影光碟，用以證
      明告訴人曾於九十五年五月份社區管理委員會召開例行會
      議時，夥同數名住戶干擾會議進行，並出現肢體暴力行為
      及辱罵被告「不要臉」。惟告訴人是否干擾被告開會及有
      無出現肢體衝突或「不要臉」之辱罵言詞，均與被告在該
      份公開信所指摘之事項並無直接關聯，亦無從據以認定被
      告所稱告訴人歧視女性、按日舉發違建及加害於人之文字
      即屬有據；尤其告訴人係於九十五年五月間出席管理委員
      會，距離被告在同年十一月下旬從事本件妨害名譽犯行，
      相隔已有半年之久，二者之關聯性更屬薄弱。本院縱予勘
      驗調查，仍無從憑此而為有利被告之認定，爰認並無調查
      之必要，而駁回其就此部分調查證據之聲請。
    綜上所陳，被告及選任辯護人前揭所辯各節均有未洽，無足
    為採。本案事證已臻明確，被告犯行至堪認定。
二、核被告乙○○散布文字而指摘足以毀損告訴人名譽之具體事
    實，所為係犯刑法第三百十條第二項之加重誹謗罪。被告委
    由與其並無犯意聯絡之甲○○影印並散發該份公開信，而非
    自己從事「散布」之犯罪構成要件行為，其利用不具犯意之
    人實行加重誹謗犯罪，被告應論以間接正犯。又按學理上所
    稱之集合犯，係一種構成要件類型，亦即立法者針對特定刑
    罰規範之構成要件，已預設其本身係持續實行之複次行為，
    具備反覆、延續之行為特徵，將之總括或擬制成一個構成要
    件之集合犯行為；例如經營、從事業務、收集、散布等行為
    概念者是。此種犯罪，以反覆實行為典型、常態之行為方式
    ，具侵害法益之同一性，因刑法評價上為構成要件之行為單
    數，因而僅包括的成立一罪（最高法院九十六年度台上字第
    一五００號刑事判決參照）。本件被告散布公開信之對象不
    僅限於單一住戶，是其縱有反覆多次散布行為，仍具有侵害
    法益之同一性，為學理上所稱之「集合犯」，應評價為構成
    要件行為單數，而僅成立包括一罪，非可依其散布次數各別
    論罪。爰審酌被告身為社區管理委員會主任委員，本應基於
    服務社區內住戶之熱忱，排解糾紛，促進和諧，縱使部分住
    戶堅持己見而造成管理上之不便，亦當藉由公開會議付諸公
    決，藉以形成輿論壓力尋求解決，單憑寄發公開信之方式相
    互攻訐，除增加住戶間之對立衝突外，並無助於社區居民共
    識之建立，或群體居住品質之提升，是以被告虛構不實情節
    製作公開信散布於社區住戶之行為，實有未洽，至無足取；
    且被告於九十六年一月十六日及同年月二十三日接受檢察官
    偵訊時，猶矢口否認見過該份公開信，直至同年月三十日證
    人張志文到庭證述後，被告始坦承製作該份文件之事實，顯
    見其犯罪後猶心存僥倖；況被告迄今仍未能就本案所涉民事
    損害賠償部分與告訴人達成民事和解，犯後態度非無可議；
    惟念及被告前無不法犯罪紀錄，因一時衝動涉犯本案，應屬
    偶發初犯，並參以被告犯罪動機、手段、目的、告訴人名譽
    所受危害之程度、被告具有大學畢業學歷之智識程度等一切
    情狀，量處如主文所示之刑，併諭知易科罰金之折算標準。
    又被告上開犯罪時間在九十六年四月二十四日之前，且無中
    華民國九十六年罪犯減刑條例第三條第一項各款所列舉不予
    減刑之情形，已合於同條例所定之減刑要件，爰依同條例第
    二條第一項第三款之規定，減其刑期二分之一，併依同條例
    第九條之規定，諭知易科罰金之折算標準。
三、卷附「給全體社區住戶一封公開信」影本一份，雖係被告用
    以涉犯前揭加重誹謗罪所用之物，惟既因散布交付住戶取得
    閱覽，已非被告所有，尚無從依刑法第三十八條第一項第二
    款之規定諭知沒收，附此敘明。
據上論斷，應依刑事訴訟法第二百九十九條第一項前段，刑法第
三百十條第二項、第四十一條第一項前段，刑法施行法第一條之
一第一項、第二項前段，中華民國九十六年罪犯減刑條例第二條
第一項第三款、第七條、第九條，判決如主文。
本案經檢察官郭明嵐到庭執行職務。
中　　華　　民　　國　　96　　年　　8　　月　　27　　日
                  刑事第七庭    法  官  高文崇
上正本證明與原本無異。
如不服本判決，應於收送達後10日內向本院提出上訴書狀（應敘
述具體理由並附繕本）。
上訴書狀如未敘述理由，應於上訴期間屆滿後20日內補提理由書
於本院。
                                書記官  沈筱玲
中　　華　　民　　國　　96　　年　　8 　　月　　27　　日
附錄論罪科刑法條：
刑法第三百十條：
意圖散布於眾，而指摘或傳述足以毀損他人名譽之事者，為誹謗
罪，處一年以下有期徒刑、拘役或五百元以下罰金。
散布文字、圖畫犯前項之罪者，處二年以下有期徒刑、拘役或一
千元以下罰金。
對於所誹謗之事，能證明其為真實者，不罰。但涉於私德而與公
共利益無關者，不在此限。
